臺灣臺中地方法院民事判決
110年度訴字第752號
原      告  財團法人台中市均安宮

法定代理人  吳國楨  
訴訟代理人  鄭懿瀛律師
被      告  江文雄  

訴訟代理人  曹宗彞律師
複代理人    王建鈞  
被      告  江學明  
            江乃慧  
上列當事人間請求返還土地等事件，本院於民國111年2月10日言
詞辯論終結，判決如下：
    主      文
原告之訴駁回。
訴訟費用由原告負擔。
    事實及理由
壹、程序方面：
一、按當事人喪失訴訟能力或法定代理人死亡或其代理權消滅者
    ，訴訟程序在有法定代理人或取得訴訟能力之本人承受其訴
    訟以前當然停止，民事訴訟法第170條定有明文。查原告之
    法定代理人原為郭耀泉，於本院審理時變更為吳國楨，並經
    其具狀聲明承受訴訟（見本院卷第255頁），核無不合，應
    予准許。
二、按訴狀送達後，原告不得將原訴變更或追加他訴。但請求之
    基礎事實同一者，不在此限，民事訴訟法第255條第1項第2
    款定有明文。原告原依土地法第103條第5款、民法第767條
    第1項規定，請求被告拆除坐落臺中市○區○○○段000○00000地
    號土地之地上物並返還占用之土地，嗣於本院審理時追加土
    地法第100條第4、5款規定為請求權基礎（見本院卷第343頁
    ），核其所為追加，均係本於被告應否返還上開土地之同一
    基礎事實，可認利益之主張相關連，且得以援用證據調查結
    果與訴訟資料，與原請求之基礎事實同一，依前開規定，自
    應准許。
三、按不變更訴訟標的，而補充或更正事實上或法律上之陳述者
    ，非為訴之變更或追加，民事訴訟法第256條定有明文。查
    原告起訴時，原聲明請求被告拆除坐落臺中市○區○○○段000○
    00000地號土地之地上物並返還占用之土地，嗣經本院會同
    兩造及地政人員實際測量後，更正如下述原告訴之聲明所示
    （見本院卷第361-1頁），並未變更訴訟標的，僅更正事實
    上之陳述，揆諸上開規定，亦應准許。
四、被告江學明、江乃慧未於最後言詞辯論期日到場，核無民事
    訴訟法第386條所列各款情形，爰依原告之聲請，由其一造
    辯論而為判決。
貳、實體方面：
一、原告主張：
　㈠坐落臺中市○區○○○段000○00000地號土地（139地號土地於民
    國94年5月23日併入同段138地號土地，下合稱系爭土地）為
    訴外人江和尚於37年間向原告之前手承租（下稱系爭租約）
    ，並於其上建築房屋（下稱系爭房屋），江和尚於48年間死
    亡，系爭房屋及租賃權由江文雄及江文龍繼承。原告於64年
    間受讓系爭土地，江文雄於74年4月6日與原告在本院74年度
    訴字第907號調整租金事件和解成立，約定租期至83年12月3
    1日止，嗣原告於租期屆至後提起拆屋還地之訴，該案確定
    判決認定因江文龍未向原告表示拋棄租賃權，故和解契約因
    未向全體繼承人為之而無效，租賃契約仍然存在。其後系爭
    房屋繼續由江文雄居住並繳納租金，江文龍則未居住該處，
    江文龍去世後，其繼承人為被告江學明、江乃慧。然原告發
    現被告有更新金屬材質大門、門框樑柱及壁面補強、後側窗
    戶改建及牆面翻新，致原告辦公室與系爭房屋緊鄰部分常年
    滲漏水、腐朽，已造成安全上疑慮，原告為系爭土地之所有
    權人，因被告租賃基地建築房屋供自住使用，依承租當時所
    建房屋之通常使用判斷，歷經70餘年後早已不堪使用，被告
    竟在原告不知情下陸續修繕更新系爭房屋，且目前僅由被告
    江文雄之子江基萬居住，原租地建屋居住之目的已不存在，
    又系爭房屋常有不明人士出入，並有人在內吸毒過量致死之
    不法情事。爰分別於110年1月20日、5月12日以律師函通知
    被告江文雄、江學明、江乃慧終止系爭租約，依土地法第10
    3條第5款、第100條第4、5款規定，及民法第767條第1項規
    定提起本件訴訟等語。
　㈡並聲明：
　⒈被告江文雄、江學明、江乃慧應將坐落於臺中市○區○○○段000
    00地號土地上如附件一所示A1部分面積29.83平方公尺、B1
    部分面積0.83平方公尺，及後壠子段138地號土地上如附件
    一所示A2部分面積0.96平方公尺、B2部分面積17.05平方公
    尺之土造平房拆除（或騰空建物還地），並將該等占用土地
    交還原告。
　⒉被告江文雄、江學明、江乃慧應連帶給付原告自110年1月起
    至土地返還日止每月租金新臺幣（下同）2,576元。
二、被告方面：
　㈠被告江文雄則以：被告江文雄及其子江基萬現居於門牌號碼
    為臺中市○區○○○路0段00巷0號之系爭房屋，該屋與原告辦公
    室比鄰，原告自承於被告江文雄承租系爭土地使用系爭房屋
    期間，知悉系爭房屋有陸續修繕之事，然原告於本件訴訟前
    均未對被告江文雄提出反對之意，並按期收取租金，足以推
    知原告就系爭房屋修建有同意，基於系爭租約，系爭房屋當
    有合法占用系爭土地之權源。縱認原告並無同意被告江文雄
    就系爭房屋修建，且依承租系爭土地建屋當時，系爭房屋之
    通常使用判斷，系爭房屋已不堪使用，應認原未定期限之租
    約租期屆至，然於租期屆至後，既由承租人即被告江文雄於
    原承租範圍內改建系爭房屋繼續占有使用，原告並未為反對
    意思表示，並持續收取租金，依民法第451條規定，應視為
    以不定期限繼續租約，並以被告所修建之現有系爭房屋，致
    不堪使用時為止之期限。而系爭房屋目前並無達不堪使用之
    程度，僅於地震後稍加修繕，更換金屬大門、窗框，並未更
    新整體結構而與承租時相同，應認系爭租約尚未屆期而未終
    止，原告不得以土地法第103條第1款規定請求拆除系爭房屋
    並收回土地；又被告並無以系爭房屋供違反法令之使用，亦
    無違反租約之情，原告據此終止租約為無理由等語置辯。並
    聲明：原告之訴駁回。
　㈡被告江乃慧未於最後言詞辯論期日到庭，據其先前到庭陳述
    ：同意原告聲明第1項返還系爭土地，聲明第2項租金請求則
    不同意，因為伊沒有住過系爭房屋，亦不知目前何人使用等
    語。
　㈢被告江學明未於言詞辯論期日到場，亦未提出書狀作何聲明
    或陳述。
三、得心證之理由：
  ㈠查原告為系爭139-3、138地號土地之所有權人，江文龍及被
    告江文雄之父江和尚於37年間向原告之前手承租系爭土地，
    並於其上建築系爭房屋，嗣江和尚於48年間死亡，江文龍及
    被告江文雄依法繼承系爭土地之租賃權及系爭房屋之所有權
    。原告於64年間受讓系爭土地，江文雄於74年4月6日與原告
    在本院74年度訴字第907號調整租金事件和解成立，約定租
    期至83年12月31日止，原告於租期屆至後提起拆屋還地之訴
    ，該案確定判決認定因江文龍未向原告表示拋棄租賃權，前
    開和解契約因未向全體繼承人為之而無效，租賃契約仍然存
    在。其後系爭房屋繼續由江文雄居住並繳納租金，江文龍則
    未居住該處，江文龍去世後，其繼承人為被告江學明、江乃
    慧等情，為兩造所不爭執，並有系爭土地登記謄本、138地
    號土地之所有權狀、最高法院87年度台上字第1225號判決、
    被告江文雄繳納租金至109年底之收據為證（見本院卷第67
    、301、303、35、37、51、177、179頁），堪認兩造間就系
    爭土地確有不定期租賃關係存在。
  ㈡而系爭房屋坐落系爭土地之情形，經本院會同兩造及臺中市
    中山地政事務所人員至現場履勘測量屬實，製有勘驗筆錄、
    照片（見本院卷第203至218頁），及臺中市中正地政事務所
    檢送之土地複丈成果圖可參（見本院卷第229頁），洵堪認
    定。原告主張被告違反土地法第103條第5款、第100條第4、
    5款規定，依民法第450條第2、3項規定，分別於110年1月20
    日、5月12日以律師函向被告江文雄、江學明、江乃慧為終
    止系爭租約之意思表示，請求被告拆除系爭房屋並返還土地
    等語，業據提出律師函及中華郵政掛號郵件收件回執為憑（
    見本院卷第53至55、195至198頁），被告江文雄則以基於兩
    造間不定期限基地租賃契約關係而有權占有系爭土地等語置
    辯。茲說明如下：
　⒈按土地法第103條規定：「租用建築房屋之基地，非因左列情
    形之一，出租人不得收回。一、契約年限屆滿時。二、承租
    人以基地供違反法令之使用時。三、承租人轉租基地於他人
    時。四、承租人積欠租金額，除以擔保現金抵償外，達二年
    以上時。五、承租人違反租賃契約時。」又按租用基地建築
    房屋契約，既以承租人有特定之房屋而使用其基地為目的，
    則縱屬不定期限之基地租賃，依契約之目的，探求當事人之
    真意，亦應解為租賃關係至該特定房屋不堪使用時消滅。次
    按土地法為民法之特別法，土地法規定，租用建築房屋之基
    地，非有土地法第103條所列各款情形之一，出租人不得收
    回；租用基地建築房屋契約，既以承租人有特定之房屋而使
    用其基地為目的，則縱屬不定期限之基地租賃，依契約之目
    的，探求當事人之真意，亦應解為租賃關係至該特定房屋不
    堪使用時消滅（最高法院85年度台上字第790號、87年度台
    上字第2475號判決意旨可資參酌）。
　⒉查系爭房屋為紅磚建造，整體建物甚為老舊，被告江文雄之
    子江基萬表示其與父親即被告江文雄有使用臺中市○區○○○路
    0段00巷0號及3號建物，1號建物裡面是廚房及浴室，3號建
    物則為房間，經入內察看結果，內部情形如江基萬所述，並
    經本院現場履勘屬實，且有現場照片在卷可參（見本院卷第
    207至217頁、第39至43頁）。又被告江文雄自承其有時與居
    住臺中市北區之大兒子住，有時與小兒子江基萬同住於系爭
    房屋（見本院卷第217頁），堪認系爭房屋現仍由被告江文
    雄與其子江基萬居住使用，此有上開本院勘驗筆錄、現場照
    片可證，系爭房屋雖自江和尚興建完畢至今已有多年，惟無
    積極證據認定系爭房屋已達不堪使用之程度，則自難以系爭
    建物已逾建築物耐用年限而認不定期限基地建築租賃契約之
    目的已消滅。
　⒊再按租地建屋契約，係以承租人使用其房屋為目的，非有相
    當之期限不能達其目的，故當事人雖未明定租賃之期限，依
    契約目的探求當事人之真意，仍應解為定有租至房屋不堪使
    用時為止之期限。是否不堪使用，原則上應以承租當時所建
    房屋之通常使用判斷之；蓋房屋如未經出租人同意而改造或
    更新材質結構致變更其使用期限者，若以變更後之狀態為斷
    ，不免違背該租地建屋契約立約時當事人之真意（最高法院
    105年度台上字第1200號判決要旨參照）。原告雖主張被告
    有更新金屬材質大門、門框樑柱及壁面補強、後側窗戶改建
    及牆面翻新等更新系爭房屋等情事，然為被告江文雄所否認
    ，並以系爭房屋從建造起均無增建或改建，只有補強內部損
    壞情形，及更換大門及窗框等語置辯（見本院卷第217、285
    頁），而大門及窗框均非系爭房屋材質結構之變更，原告復
    未提出其他積極證據認系爭房屋興建當時之通常使用至今已
    達不堪使用之程度，即難為其有利之認定。
　⒋原告另主張被告將系爭房屋提供他人使用致發生吸毒過量致
    死之刑事案件，認被告有土地法第103條第5款承租人違反租
    賃契約之情事，而主張終止系爭租約等語。然依臺中市政府
    警察局第一分局110年11月25日中市警一分偵字第110004804
    3號函暨檢附之員警職務報告、110報案紀錄單記載可知，係
    江基萬之友人自行進入系爭房屋並在其內施用毒品，被告江
    文雄並無違反租約將系爭房屋提供他人非法使用之情事（見
    本院卷第305至312頁）。原告又未證明被告有土地法第103
    條各款所定得收回土地之情形，則其以律師函之送達向被告
    為終止系爭租約之意思表示，自不生合法終止之效力。
　⒌至土地法第100條係規定「出租人非因左列情形之一，不得收
    回房屋」，乃就房屋租賃之出租人收回房屋明定其要件，惟
    本件江文龍及被告江文雄之父江和尚並非向原告承租房屋，
    而係承租房屋所在之系爭土地，並於其上興建系爭房屋，故
    與土地法第100條規定之要件不符，原告以被告違反土地法
    第100條第4、5款規定為由終止系爭租約，亦屬無據。
四、綜上所述，原告依民法第767條第1項前段規定，請求被告將
    系爭房屋拆除，並返還占用之系爭土地，及請求被告自110
    年1月起至返還土地之日止按月給付租金2,576元等語，惟被
    告既係基於兩造間租地建屋契約關係而有權占有系爭土地，
    則原告前開主張，為無理由，應予駁回。
五、本件事證已臻明確，兩造其餘攻擊防禦方法及證據，核與判
    決之結果不生影響，爰不一一論列，併此敘明。
六、訴訟費用負擔之依據：民事訴訟法第78條。
中　　華　　民　　國　　111 　年　　2 　　月　　24　　日
                  民事第一庭    法  官  廖欣儀
正本係照原本作成。
如對本判決上訴，須於判決送達後20日內向本院提出上訴狀。如
委任律師提起上訴者，應一併繳納上訴審裁判費。
中　　華　　民　　國　　111 　年　　2 　　月　　24　　日
                                書記官  李俊毅